【裁判字號】    91,訴,2652
【裁判日期】    920326
【裁判案由】    重利
【裁判全文】
臺灣臺中地方法院刑事判決                        九十一年度訴字第二六五二號
    公  訴  人  臺灣臺中地方法院檢察署檢察官
    被      告  乙○○
    選任辯護人  張慶宗律師
                黃怡瑜律師
右列被告因重利案件，經檢察官提起公訴（九十一年度偵字第九三ＯＯ號），本院判
決如左：
    主      文
乙○○共同以乘他人急迫貸以金錢，而取得與原本顯不相當之重利為常業，累犯，處
有期徒刑捌月。扣案之行動電話壹支沒收。
    事      實
一、乙○○曾於民國八十五年間因竊盜及過失致死案件，經臺灣臺南地方法院先後判
    處有期徒刑二月及六月確定，定應執行刑為有期徒刑七月，於八十六年七月八日
    縮刑期滿執行完畢，猶不知悔改，與另名不詳姓名成年男子，共同意圖營利，自
    九十年九月間起，以代號「陳先生」之名義經營地下錢莊重利貸款之業務，而在
    聯合報刊登「支票借款、Ｚ000000000、陳先生」之分類廣告，供急迫
    、輕率或無經驗之不特定多數人借款。適於九十年九月十一日起，甲○○因生意
    上急需現金週轉，遂依前開分類廣告所刊之電話號碼撥打，乙○○共同經營之代
    號「陳先生」地下錢莊，即乘甲○○需款急迫之機會，前後陸續借款約十九次給
    甲○○（詳如附表所示），每次借款以十天為一期，每借新台幣（下同）十萬元
    之利息為三萬元，折合週年利率為百分之一千零八十，前後共貸出三百七十五萬
    元，收取約一百五十五萬五千元之利息（九十一年四月二十三日借十二萬元，已
    還十萬元，惟甲○○開立面額七萬元之支票並未兌現，然既已收取支票，其收取
    重利犯行即已既遂），而取得與原本顯不相當之重利，並以之為常業。嗣於九十
    一年四月二十六日，甲○○再次向乙○○共同經營之代號「陳先生」地下錢莊借
    款二十萬元，利息為十五萬元，並開立發票日為九十一年五月二日、面額十五萬
    元、票號ＮＴ0000000號及發票日為九十一年五月七日、面額二十萬元、
    票號ＮＴ0000000號之支票各一張給乙○○，嗣因甲○○已無力償還，且
    乙○○亦摧討甚急，甲○○乃報警求援，並於九十一年五月九日下午四時許，與
    乙○○相約在台中市○○區○○路一八Ｏ巷五十弄十號處所前碰面，警方遂當場
    查獲乙○○，並在乙○○所駕駛之車號ＵＡ－一一二九號自小客車上，起出甲○
    ○所開立之支票三張（除前開二張外，另有一張係甲○○於九十一年四月二十三
    日向乙○○借貸十二萬時，所開立發票日為九十一年五月三日、面額七萬元、票
    號ＮＴ0000000號之支票一張），及乙○○所有供經營地下錢莊聯絡用之
    Ｚ000000000號行動電話一支。
二、案經台中縣警察局移送臺灣臺中地方法院檢察署檢察官偵查起訴。
    事      實
一、訊據被告乙○○矢口否認右揭犯行，辯稱：其並未經營代號「陳先生」之地下錢
    莊，其未在報紙上刊登廣告，亦未借錢給甲○○，其係看報紙廣告打電話去應徵
    業務收款員，與其碰面之綽號「阿忠」者叫其回家等電話，九十一年五月八日晚
    上他打電話來，說隔天要收帳款，五月九日下午，「阿忠」叫其到中清路一八Ｏ
    巷五十弄十號那裏，就被警方拿槍抵住云云。然查：
(一)、右揭事實，業據被害人甲○○於警訊及偵查中指訴綦詳，並有支票三張、借款明
    細表一份、行動電話通話紀錄之照片二張附於偵查卷可稽，復有扣案之Ｚ000
    000000號行動電話一支可資佐證。而被害人於警訊時指稱：「．．第一次
    我借十五萬元，簽立二十萬五千元支票」等語，及於偵查中指稱：「（何時交票
    給被告？）四月二十三日票，借十二萬元，開四月二十九日及五月三日的票，四
    月二十六日借，又開五月二日及五月七日的票，五月二日、五月三日及五月七日
    的票全跳票」等語，足見被害人於借錢時均開立短期票交由被告收執，且警方自
    被告車上查扣之三張支票即係該跳票之三張支票甚明，該三張支票雖未兌現，惟
    被告於放款時既已收取前開支票，其收取重利犯行即已既遂。又被害人於偵查中
    復供稱另有一人與其接洽聯絡借款事宜，感覺對方係公司經營等語，顯然被告係
    與另外一名成年男子共同以「陳先生」之代號經營地下錢莊，允無疑義。
(二)、被告於警訊時業已自白：「（你是否認識甲○○？）認識，他是向我借錢的人，
    ．．他向我借錢認識的」、「因為他說他要還別人錢，沒有錢所以才向我借錢，
    很多次，幾次我已經忘記了」、「他欠的錢也是一天拖過一天」、「我都是借十
    萬元，以十天為一期」、「（你刊登於聯合報之小廣告，於何時開始刊登？）時
    間我已忘記了，都是每逢五或十日才有登的」等語，及於偵查初訊時自白：「（
    你身上的甲○○支票．．如何得來？）他開給我的」、「（你借他多少錢，為何
    他會開那麼多錢的支票給你？）我幫忙他，他開給我的」、「（查獲之Ｚ000
    000000之行動電話都是你在使用？）是」等語。嗣被告於本院審理時辯稱
    ：「警訊筆錄是警察引導我所製的」、「（對你在偵查初訊所述有何意見？）應
    訊前『阿忠』有打電話給我說這件事情沒有什麼，要我承認，他會幫我處理」、
    「（對你在偵查初訊所述有何意見？）我當時很緊張」等語，惟被告於偵查時對
    於警訊之自白筆錄係辯稱：「我警訊緊張才會這麼說」、「那是警察在那邊，我
    會緊張才如此說」等語，其前後之辯詞已有未合。且被告在本案之前，曾因竊盜
    案件及過失致死案件，經臺灣臺南地方法院先後判處有期徒刑二月及六月確定，
    此有臺灣高等法院被告全國前案紀錄表在卷可按，其對於刑事偵防之程序並非無
    經驗之人，則其更當明瞭警訊、偵查之訊問程序，應無僅因緊張情緒而違反其自
    由意識作陳述。是被告於警訊及偵查中所為之自白應係出於自由意識下所為，自
    得作為論罪科刑之依據。
(三)、被告於偵查中辯稱：「．．不是我借給他的，是事後我才跟他接觸的，一位『阿
    忠』將他讓給我的，因甲○○欠『阿忠』錢，後來『阿忠』跑路了，才將甲○○
    讓給我，後來甲○○才繼續跟我借錢」、「（你如何聯絡甲○○？）『阿忠』告
    訴我的，『阿忠』欠我三十五萬元」、「『阿忠』拿票給我，我去彰化的台中商
    業銀行領錢」、「分三次領，一次領四、五十萬，一次領六、七十萬，一次領五
    、六十萬元」、「（支票你何時拿到？）四月底」等語，然於本院審理時卻辯稱
    ：「我看報紙廣告打電話過去應徵業務收款員，與我碰面的『阿忠』就叫我回家
    等電話，五月八日晚上他打電話給我說隔天要收帳款，五月九日下午『阿忠』叫
    我到中清路一八Ｏ巷五十弄十號那邊等」、「五月八日打電話給我說隔天要收帳
    款，並且要我過去拿支票及手機」、「（與『阿忠』關係為何？）我跟他應徵的
    」等語，其前後就(1)、其與綽號『阿忠』者間之關係；(2)、何時取得扣案之三張
    支票？之供述已有不一。且被告所有台中商業銀行和美分行帳戶於九十一年度之
    存提情形為：九十年十二月二十一日結息六千七百七十二元；九十一年六月二十
    一日結息七十七元，存款餘額七千五百七十三元，此有該分行九十一年七月四日
    中和美字二六一號函附存提明細一份附於偵查卷可稽，顯見被告於偵查中辯稱曾
    於九十一年四月底自上開帳戶提領現金後借三十五萬元給綽號「阿忠」者云云，
    與事實不相符合，自不足採。而顯然因此，被告於本院審理時始為不同之辯解甚
    明，是被告辯稱係綽號「阿忠」者交付扣案之三張支票要其向被害人催討債務云
    云，顯係卸飾之詞，不足採信。
(四)、被告於本院審理之初供稱：「（當時『阿忠』有無過去？）沒有，他只有拿一支
    手機給我」、「五月八日打電話給我說隔天要收帳款，並且要我過去拿支票及手
    機」、「（有無打電話給甲○○過？）沒有」等語，所供述之情節係其隻身拿取
    綽號「阿忠」者交付之行動電話及支票前往找被害人。惟扣案之Ｚ000000
    000號行動電話通話紀錄，分別於九十一年五月九日下午二時五十分零七秒、
    三時三十三分零三秒、三時三十七分二十秒、三時四十四分零五秒及三時四十五
    分零七秒，有撥接到被害人之（Ｏ四）00000000號電話之紀錄，此經本
    院當庭勘驗屬實，足見被告在與被害人所約定碰面時間前之二小時內，即有通話
    達五次之紀錄。嗣被告於本院勘驗該行動電話通話紀錄之後又供稱：「最後一通
    是我打的，前四通是『阿忠』打的」、「（『阿忠』何時與你分手？）他一直在
    我的視線裏面」、「（當天向甲○○收錢的時候有幾個人？）只有我一個人過去
    ，『阿忠』在另外一台車子上」等語，其前後供述顯有未合，則何以單純之一個
    真相事實，被告卻前後有如此多個相異之供述版本？是被告所辯稱之綽號「阿忠
    」者應係其虛構之人物無誤。被告確係代號「陳先生」地下錢莊之一員，扣案之
    行動電話亦應係其所有而攜往向被害人催討債務，要無庸疑。
(五)、查被害人係因生意上急需資金週轉，始向被告共同經營之代號「陳先生」地下錢
    莊借款，每次借款以十天為一期，每借十萬元之利息為三萬元，此據被害人分別
    於警訊及偵查中指述明確，其借款之利率折合週年利率為百分之一千零八十，遠
    超過民法所規定週年利率不得超過百分之二十之最高限制，而被害人亦確係因急
    需資金週轉始行告貸，顯然被告係乘被害人急迫之機會貸以金錢，而取得與原本
    顯不相當之重利。又被告共同經營之代號「陳先生」地下錢莊，係以在報紙上刊
    登廣告之方式經營高利放款業務，先後借給被害人之金額合計有三百九十五萬元
    ，所收取之重利更高達約一百七十萬五千元，顯然其有營利之意圖，並且賴此收
    入維生，而屬常業犯無疑。
(六)、至被告及其辯護人聲請傳喚被害人到庭對質，經本院依被害人住址屢次傳喚獲悉
    被害人已遷移不明，此有退郵信封在卷可參。惟本院審酌被告之犯行事證明確，
    且被害人於九十一年六月六日偵查時，業已與被告當庭對質過，其選任辯護人張
    慶宗律師亦在庭行使其辯護權，是本院認已無再行傳喚被害人之必要，併此敘明
    。
(七)、綜上所述，被告確係代號「陳先生」地下錢莊之共同經營者，其所辯無非卸飾之
    詞，不足採信，事證明確，其犯行洵堪認定。
二、核被告所為，係犯刑法第三百四十五條之常業重利罪。被告與另名成年男子間，
    有犯意聯絡與行為分擔，為共同正犯。查被告曾於八十五年間因竊盜及過失致死
    案件，經臺灣臺南地方法院先後判處有期徒刑二月及六月確定，定應執行刑為有
    期徒刑七月，於八十六年七月八日縮刑期滿執行完畢，此有臺灣高等法院被告全
    國前案紀錄表及臺灣臺中地方法院檢察署刑案資料查註紀錄表各一份附卷可稽，
    其於前案執行完畢後，五年內再犯本件有期徒刑以上之罪，係屬累犯，應依刑法
    第四十七條規定加重其刑。爰審酌被告犯罪之動機、目的、手段、其品行及智識
    程度、重利之利率折合週年利率高達百分之一千零八十，嚴重危害社會治安及其
    犯後卸飾責任，未具悔意等一切情狀，量處如主文所示之刑。扣案之行動電話一
    支，應係被告所有供犯罪所用之物，業如前述，爰依刑法第三十八條第一項第二
    款之規定宣告沒收；另扣案之支票三張係被害人所有，尚非被告因犯罪所得之物
    ，自不予諭知沒收，附此敘明。
據上論斷，應依刑事訴訟法第二百九十九條第一項前段，刑法第二十八條、第三百四
十五條、第四十七條、第三十八條第一項第二款，罰金罰鍰提高標準條例第一條前段
，判決如主文。
中      華      民      國      九十二      年    三    月    二十六    日
                                      臺灣臺中地方法院刑事第七庭
                                          法  官  簡  源  希
右正本證明與原本無異。
如不服本判決，應於判決送達後十日內向本院提出上訴狀，上訴於臺灣高等法院臺中
分院( 須附繕本 )。
                                          書記官
中    華    民    國      九十二      年       三      月     二十八    日
附錄論罪科刑法條：
刑法第三百四十四條：乘他人急迫、輕率或無經驗貸以金錢或其他物品，而取得與原
                    本顯不相當之重利者，處一年以下有期徒刑、拘役或科或併科
                    一千元以下罰金。
刑法第三百四十五條：以犯前條之罪為常業者，處五年以下有期徒刑，得併科三千元
                    以下罰金。
【附表】：
┌──┬──────────┬─────────┬─────────┐
│編號│ 借  款  日  期     │借款金額（新台幣）│  備          註  │
├──┼──────────┼─────────┼─────────┤
│(一)、│九十年九月十一日    │十五萬元          │編號(一)至(十八)部分之本│
├──┼──────────┼─────────┤金及利息均已清償，│
│(二)、│九十年十月二日      │十五萬元          │編號(十九)部分則已償還│
├──┼──────────┼─────────┤十萬元，另被害人開│
│(三)、│九十年十月二十二日  │二十六萬元        │立之票號ＮＴ五Ｏ二│
├──┼──────────┼─────────┤六四三四號、發票日│
│(四)、│九十年十一月十九日  │二十萬元          │為九十一年五月三日│
├──┼──────────┼─────────┤、面額七萬元之支票│
│(五)、│九十年十二月三日    │二十五萬元        │，經提示並未兌現，│
├──┼──────────┼─────────┤而於被告持往向被害│
│(六)、│九十年十二月十四日  │二十六萬元        │人催討債務時為警方│
├──┼──────────┼─────────┤所查扣。          │
│(七)、│九十年十二月二十一日│十二萬元          │                  │
├──┼──────────┼─────────┤                  │
│(八)、│九十一年一月三日    │二十三萬元        │                  │
├──┼──────────┼─────────┤                  │
│(九)、│九十一年一月十日    │二十三萬元        │                  │
├──┼──────────┼─────────┤                  │
│(十)、│九十一年一月二十二日│十八萬元          │                  │
├──┼──────────┼─────────┤                  │
│(十一)、│九十一年二月四日    │三十萬元          │                  │
├──┼──────────┼─────────┤                  │
│(十二)、│九十一年二月十八日  │二十八萬元        │                  │
├──┼──────────┼─────────┤                  │
│(十三)、│九十一年二月二十六日│十六萬元          │                  │
├──┼──────────┼─────────┤                  │
│(十四)、│九十一年三月一日    │十八萬元          │                  │
├──┼──────────┼─────────┤                  │
│(十五)、│九十一年三月八日    │十四萬元          │                  │
├──┼──────────┼─────────┤                  │
│(十六)、│九十一年三月十九日  │十二萬元          │                  │
├──┼──────────┼─────────┤                  │
│(十七)、│九十一年四月一日    │三十萬元          │                  │
├──┼──────────┼─────────┤                  │
│(十八)、│九十一年四月十六日  │十二萬元          │                  │
├──┼──────────┼─────────┤                  │
│(十九)、│九十一年四月二十三日│十二萬元          │                  │
└──┴──────────┴─────────┴─────────┘


司法院資訊處製作；財團法人民間司法改革基金會備份。
